【裁判字號】    90,易,48
【裁判日期】    900516
【裁判案由】    詐欺等
【裁判全文】
臺灣高雄地方法院刑事判決                              九十年度易字第四八號
    公訴人  臺灣高雄地方法院檢察署檢察官
    被  告  甲○○
    選  任  吳賢明
    辯護人  吳建勛
            游雪莉
右列被告因違反醫師法案件，經檢察官提起公訴（八十九年度偵字第一三四五九號、
第二七五二０號），本院判決如左：
    主  文
甲○○無罪。
    理  由
一、公訴意旨略以：被告甲○○明知其並未取得中醫師資格及接骨技術員執照，竟為
    圖營利，意圖為自已不法所有，利用其父余連成在高雄市三民區○○○路十號經
    營余家接骨院國術館之機會，大量印製不實內容之名片，並於名片上列印「行政
    院衛生署接骨字第○七四六號」、「實際從事損傷接骨二十年以上」、「專治骨
    傷科、脊椎滑脫」等文字交付予他人，使病痛之人閱覽後因此陷於錯誤，而願意
    前往余家接骨院由被告從事醫療行為，並收取醫療費用。民國八十八年十月十日
    十六時許，乙○○因右肩脫臼，耳聞被告在余家接骨院從事接骨業務，即前往余
    家接骨院看診，被告甲○○隨即擅自為乙○○從事接骨醫療業務，將乙○○右肩
    脫臼部分接回，並向乙○○收取醫療費用新臺幣二千元，而擅自執行醫療業務。
    嗣另一病患丙○○○因酸痛身體不適，於八十九年四月十七日上午十時許，前往
    余家接骨院看診，被告為其診斷後即取出一包不明中藥粉末之內服藥品，交付丙○○○囑其服用，惟丙○○○認為該包藥粉成分有異，旋將該包藥粉送至高雄市
    衛生局，再由高雄市衛生局轉送行政院衛生署藥物食品檢驗局檢驗後，後經證實
    為不明藥物，始為警循線查獲上情，因認被告所為，係違反醫師法第二十八條第
    一項未取得醫師資格而擅自執行醫療業務罪及刑法第三百三十九條第一項詐欺取
    財罪嫌等語。
二、按犯罪事實應依證據認定之，無證據不得推定其犯罪事實，又不能證明被告犯罪
    者，應諭知無罪之判決，刑事訴訟法第一百五十四條、第三百零一條第一項分別
    定有明文。本件訊據被告固不否認其未取得中醫師資格及接骨技術員執照，並大
    量印製上有「行政院衛生署接骨字第○七四六號」、「實際從事損傷接骨二十年
以上」、「專治骨傷科、脊椎滑脫」等文字之名片交付予他人，且確為余家接骨
    院國術館實際看診之人，亦曾替證人乙○○及丙○○○看診等情，惟堅決否認有
    何違反醫師法及詐欺取財犯行，辯稱：伊僅將證人乙○○脫臼之骨頭接回，並未
    執行醫療行為，而交付丙○○○之藥包為傳統之十全大補湯，目的在改善丙○○○之體質，並非藥品，亦無執行醫療業務之行為。又伊有通過我國中醫師考試檢
    定考試，取得我國中醫師應考資格，並於取得大陸上海市高等教育自學考量中醫
    專業畢業生資格後，參加大陸舉辦之國際中醫專業人員考試成績達Ａ級，故伊為
    證人乙○○及丙○○○看診並收取費用，實無施用詐術並獲得不法利益可言等語
    。
三、本件公訴人之所以認被告涉有違反醫師法犯行，無非以被告係從事接骨及提供內
    服藥物供病患服用等醫療行為，以為論據之基礎，惟：
  (一)按所謂「醫療行為」，雖係指凡以治療、矯正或預防人體疾病、傷害、殘缺或保
    健為直接目的所為之診察、診斷及治療，或基於診察、診斷結果，以治療為目的
    所為處方、用藥、施術或處置等行為之全部或一部，惟為兼顧現況，凡未涉及接
    骨或交付內服藥品，而以傳統之推拿手法，或使用民間習用之外敷膏藥、外敷生
    草藥與藥洗，對運動跌打損傷所為之處置行為，或未使用儀器、未交付或使用藥
    品，或未有侵入性，而以傳統習用方式，對人體疾病所為之處置行為，例如藉按
    摩、指壓、刮痧、腳底按摩、收驚、神符、香灰、拔罐、氣功與內功之功術等方
    式，對人體疾病所為之處置行為，並不列入醫療行為之列，行政院衛生署六十五
    年四月六日衛署醫字第一○七八八○號函、八十二年十一月十九日衛署醫字第八
    二○七五六五號函可資參佐。又所謂「接骨」，依醫療專業，雖包括「骨折」與
    「脫臼」之整復，惟為兼顧現況，前開行政院衛生署八十二年十一月十九日衛署
    醫字第八二○七五六五號函所謂之接骨，係指不涉及骨折之整復，至於將脫臼之
    骨頭接回，則屬傳統推拿手法，亦有行政院衛生署九十年三月二十二日衛署醫字
    第○九○○○一四五一六號函在卷可按。查本件證人乙○○既係因右肩脫臼，於
    八十八年十月十日十六時許前往余家接骨院國術館，由被告為其將右肩脫臼之部
    分接回並貼上藥膏等節，此經證人乙○○於警訊時證述明確，則依前開說明，被
    告對證人乙○○實施之前開診治行為，實屬傳統推拿手法，而非屬醫療行為，因
    而，公訴意旨認被告將證人乙○○右肩脫臼之部分接回，係實施醫療行為，即有
    所誤。
  (二)又所稱「藥品」，係指：一載於中華藥典或經中央衛生主管機關認定之其他各國
    藥典、公定之國家處方集，或各該補充典籍之藥品。二未載於前款，但使用於診
    斷、治療、減輕或預防人類疾病之藥品。三其他足以影響人類身體結構及生理機
    能之藥品。四用以配製前三款所列之藥品等四種，藥事法第六條規定明確，故倘
    被告交付求診之人之物不能證明屬前述之「藥品」，被告復僅以傳統之推拿手法
    為處置行為，自不得遽論其係實施醫療行為。本件被告交付證人丙○○○之不知
    名中藥粉一包，經送請行政院衛生署藥物食品檢驗局鑑驗，確未含有Betamethas
    one,Cortisone,Dexamethasone,Prednisolone,Prednisone,Hydroctisone,Methy
    lprednisolone,Triamcinolone,Amphetamine及Methamphetamine等西藥成分，有
    該局八十九年五月九日藥檢參字第八九０六九一０函附卷可稽，又該鑑定結果經
    本院另送請行政院衛生署中醫藥委員會判斷，該局則以「中藥材來自動、植、礦
    物三界，且為天然物而非單一成分之純品，所含成分複雜，以目前科學技術，各
    藥材未知成分仍多，加上各天然物間常含有共同成分，若非單一植物所特有之成
    分，實難確認製劑中所含之藥材；倘製成複方製劑，欲分離鑑定製劑中所含各組
    成藥材，亦有困難」等語函覆，有該委員會九十年二月一日衛中會藥字第九００
    ００六九八號函在卷足憑，加以證人黃湖淑美到庭證稱前開中藥粉已由其服用完
    畢（見本院九十年二月二日訊問筆錄），則被告交付證人丙○○○之中藥粉，其
    成份為何？是否為足以影響人類身體結構及生理機能，而屬於藥事法第六條所列
    各款之「藥品」，顯已無法證明。況證人丙○○○另對被告為其看診之緣由及過
    程詳細證稱：因為我有十幾年的背痛舊疾，有一次在市場買菜時感到背痛，於是
    就去余家接骨院，我向被告陳述病情之後，被告幫我做推拿，之後感到背痛有比
    較好，但我認為這可能是暫時的現象，他就建議我說可以吃一些四物、十全大補
    湯之類的東西，用來補氣，就可以改善體質，我覺得有點道理，但我自己不懂中
    藥，所以就拜託被告抓一帖藥給我，被告於是給我一瓶藥，跟我說可以改善體質
    ，但沒說吃了那瓶藥，可以治療背痛，又因為我之前並不認識被告，心裡面有點
    不安心，所以才將那瓶藥送到衛生局化驗等語（見前開訊問筆錄），與被告所述
    情節大致相符，顯見被告並未對證人丙○○○宣稱前開中藥粉有何治療、減輕、
    預防疾病的功效，故被告交付證人丙○○○之前開中藥粉，自無從認定係屬藥事
    法第六條所規定之藥品。從而，在被告交付證人丙○○○之中藥粉不能證明屬藥
    事法第六條所規定之「藥品」，被告復僅以傳統之推拿手法為證人丙○○○施行
    處置行為之情形下，公訴人認被告對證人丙○○○施行醫療行為，尚非有據。
  (三)至扣案之余家接骨院病患姓名登記簿一本，經本院勘驗後，雖其上確有記載如「
    十月二十一日高盟席瑣骨斷」、「十二月二日梁清煌鎖骨斷」等字語，惟前開登
    記簿既僅於前開二名字之後方有前揭文字之記載，且被告供稱前揭二人係瑣骨斷
    裂，經西醫診治後，採固定的方式復建，但是固定後斷骨處會腫大，所以到才替
    二人敷上傳統青草藥材，用以活血消腫，上開文字係記載求診之人之病情等語（
    見本院九十年四月二十四日訊問筆錄），則在無其他積極證據證明被告確有為求
    診之人施行醫療行為之情形下，能否以前開登記簿上載有前揭字語，即論被告確
    有為醫療行為，亦非無疑。從而，公訴意旨認被告違反醫師法第二十八條第一項
    未取得醫師資格而擅自執行醫療業務，即屬不能證明。
四、再公訴意旨雖認被告另涉犯刑法第三百三十九條第一項詐欺取財罪，並以證人乙○○於偵查時證稱若知被告未具醫師資格，不會讓被告接骨等語，以為論據之基
    礎，惟被告既未對證人乙○○、丙○○○施行接骨等醫療行為，已詳如前述，證
    人乙○○、丙○○○復係因他人之介紹始前往余家接骨院由被告為其看診，並非
    因見被告所印製之前開上有「行政院衛生署接骨字第○七四六號」、「實際從事
    損傷接骨二十年以上」、「專治骨傷科、脊椎滑脫」等文字之名片，始前往余家
    接骨院由被告為其看診，且被告確有將證人乙○○右肩脫臼之部分接回，證人丙○○○復證稱：即使被告沒有接骨執照，還是會想要去給被告看背痛，因為我聽
    鄰居講過有效，自己看了以後，背痛好像真的有比較好，原本還想去給被告看背
    痛，再去拿藥，但是發現被告被起訴，就不好意思去等語（見本院九十年二月二
    日訊問筆錄），加以被告確有通過我國中醫師考試檢定考試，取得我國中醫師應
    考資格，並於取得大陸上海市高等教育自學考量中醫專業畢業生資格後，參加大
    陸舉辦之國際中醫專業人員考試成績達Ａ級，有中醫師應考資格證書影本、大陸
    上海市高等教育自學考量中醫專業畢業生成績單影本及大陸國際中醫專業人員考
    試成績書影本各一紙在卷可按，即便證人乙○○曾證稱若知被告未具醫師資格，
    不會讓被告接骨等語，亦應足認被告並無施用詐術使證人乙○○、丙○○○陷於
    錯誤而交付財物之情形。此外，本院復查無其他積極證據足認被告有何違反醫師
    法及觸犯刑法第三百三十九條第一項之詐欺取財犯行，揆諸首揭規定及說明，自
    應依法為被告無罪之諭知，以期適法。
據上論斷，應依刑事訴訟法第三百零一條第一項，判決如主文。
本案經檢察官陳瑞堯到庭執行職務。
中      華      民      國    九十      年      五      月     十六     日
                                臺灣高雄地方法院刑事第七庭
                                  法  官 劉傑民
右正本證明與原本無異。
如不服本判決，應於判決送達後十日內，向本院提出上訴狀。
                                  書記官 黃琬婷
中      華      民      國    九十      年      五      月     十六     日


司法院資訊處製作；財團法人民間司法改革基金會備份。
